【裁判字號】    98,上易,2643
【裁判日期】    981223
【裁判案由】    詐欺
【裁判全文】
臺灣高等法院刑事判決                98年度上易字第2643號
上  訴  人  臺灣宜蘭地方法院檢察署檢察官
被      告  甲○○
上列上訴人因被告詐欺案件，不服臺灣宜蘭地方法院九十八年簡
上字第五一號，中華民國九十八年九月十五日第一審判決（原聲
請簡易處刑案號：臺灣宜蘭地方法院檢察署九十八年度偵字第一
四二０號），提起上訴，本院判決如下：
    主  文
上訴駁回。
    理  由
一、本案經本院審理結果，認第一審判決對被告甲○○被訴詐欺
    案件為無罪之諭知，核無不當，應予維持，並引用第一審判
    決書記載之證據及理由（如附件）。
二、檢察官上訴意旨以：
  (一)被告將公司誤匯薪資匯回，或係基於公司告知，或係日後公
    司亦將發現，或係基於多年工作情誼，與本件起訴事實毫無
    關聯，原審以此認定被告無罪，實係以毫無相關之証據以為
    審認。
  (二)交付帳戶予他人使用，取得帳戶之人，首重於自由使用該帳
    戶，只要確認取得該帳戶提款卡、密碼及原帳戶申辦人不會
    前往辦理掛失即可，是否擁有該帳戶存摺並無必然關聯，更
    無礙詐騙集團成員使用該帳戶，原判決以被告仍保有上揭帳
    戶之存摺而認本件與一般出售帳戶之情有異，其已違反一般
    社會經驗。
  (三)原判決亦肯認被告之帳戶確已供詐欺行為人之利用，然被告
    於九十八年二月廿三日發現提款卡遺失，並無耽擱辦理掛失
    之事由卻未掛失，且因當時並無工作而有交付帳戶供人使用
    之動機。令被告明知其提款密碼書寫於封套上，自當知悉拾
    獲提款卡之人即可提領帳戶內款項，更應積極尋求凍結帳戶
    之作為，此與一般遺失重要帳戶提款卡之人迥然有異，顯見
    該提款卡應係被告交付他人無疑。
  (四)縱本件無積極証據顯示被告交付提款卡及密碼而取得金錢，
    惟現今交付帳戶供詐欺行為人使用，不必然會取得實質金錢
    ，例如為求職而忽略警示念頭等，然無礙認定其仍具有幫助
    詐欺取財之未必故意，自當論以幫助詐欺取財罪嫌。
三、本案訊據上訴人即被告堅決否認幫助詐欺犯行，辯稱其並未
    將提款卡交予他人使用，而係於九十八年二月廿三日發現提
    款卡遺失，至同月廿六日始辦理掛失，又其當初申辦提款卡
    時，因怕忘記，即將密碼寫於護套上等語。經查：系爭永豐
    銀行帳戶係被告於九十五年十二月六日即已申辦，且曾供作
    任職之旭盛公司薪資轉帳之用；惟被告自承尚有宜蘭信用合
    作社、郵局及合作金庫等帳戶，而郵局及合作金庫帳戶已很
    久未使用（偵卷第七頁訊問筆錄）。是被告倘如公訴人所指
    有意販售帳戶，何不出售使用率較低或內已無存款之帳戶？
    卻以申辦二年有餘，內有存款且供作薪資轉帳之重要帳戶出
    賣，其情顯與一般常情有違。又查詐騙集團收購帳戶之通常
    犯案模式，為避免出售帳戶者仍得領取帳戶內金錢，均會要
    求連同存摺一併交出，惟本案系爭帳戶之存摺尚為被告所管
    有，業據被告供呈在卷，並提出存摺影本無誤（偵卷第九～
    一三頁）。存摺既仍留存原申辦人手中，詐騙集團何能確認
    原申辦人不致反悔掛失、提領，而甘冒無法獲取詐騙所得之
    風險？乃原審因認有異，要無不符一般社會經驗。另被告自
    承將密碼寫於提款卡封套上，雖屬大意，但仍為社會上所常
    見，而被告稱發現提款卡失蹤後，以為掉在家裡，找了兩天
    找不到才去掛失等語，衡情亦非無可能。綜上所述，被告所
    辯均尚屬合理，非無足採。公訴人未能提出積極証據使法院
    得確認有罪之心証，純以被告未即時掛失、書寫密碼於提款
    卡封套上等情，推論被告係交付帳戶供詐騙集團使用，揆諸
    檢察官對起訴犯罪事實，應負提出証據及說服之實質舉証賣
    任，本案既難令法院形成被告有罪之確信，則原審據以為被
    告無罪之諭知，乃無違誤。公訴人猶執前詞上訴指摘原判決
    違誤，即無理由，應予駁回。
四、據上論斷，應依刑事訴訟法第三百六十八條、第三百六十四
    條、第三百七十三條，判決如主文。
本案經檢察官陳明光到庭執行職務。
中    華    民    國  九十八  年   十二   月   廿三   日
                  刑事第四庭審判長法  官  陳筱珮
                                  法  官  孫惠琳
                                  法  官  陳玉雲
以上正本證明與原本無異。
不得上訴。
                                  書記官  陳思云
中    華    民    國    98    年    12    月    24    日
附件：
臺灣宜蘭地方法院刑事判決              98年度簡上字第51號
上  訴  人  甲○○  男  39歲（民國○○年○月○○日生）
                    身分證統一編號：Ｚ000000000號
                    住宜蘭縣宜蘭市○○街74號6樓
上列上訴人因詐欺案件，不服本院簡易庭98年度簡字第344號第
一審判決（聲請簡易判決處刑案號：臺灣宜蘭地方法院檢察署98
年度偵字第1420號），提起上訴，本院管轄之第二審合議庭判決
如下：
    主  文
原判決撤銷。
甲○○無罪。
    理  由
一、本件公訴意旨略以：被告甲○○可預見金融機構帳戶係個人
    理財之重要工具，且關係個人財產、信用之表徵，如交予他
    人使用，有被供作財產犯罪用途之可能，竟仍基於幫助他人
    詐欺取財之不確定故意，於民國98年2月23日某時，在不詳
    地點，以不詳價格，將其於95年3月1日向永豐商業銀行宜蘭
    分行分行申辦之帳號00000000000000號帳戶，交付與真實姓
    名年籍不詳之成年人。嗣真實姓名年籍不詳之詐騙集團成員
    取得該帳戶後，於98年2月24日下午5時27分撥打林巧華之電
    話，詐稱：賣場人員將付款方式設定為分期扣款，若未辦理
    取消將持續扣款云云，導致林巧華陷於錯誤，依該真實姓名
    年籍不詳之詐騙集團成員之指示，而於98年2月24日19時35
    分由自動櫃員機存入新臺幣（下同）17,000元至被告之上開
    帳戶。因認被告涉犯刑法第30條第1項、第339條第1項之幫
    助詐欺取財罪嫌。
二、按犯罪事實應依證據認定之，無證據不得認定犯罪事實；不
    能證明被告犯罪者，應諭知無罪之判決，刑事訴訟法第154
    條第2項、第301條第1項分別定有明文。又按被告或共犯之
    自白，不得作為有罪判決之唯一證據，仍應調查其他必要之
    證據，以察其是否與事實相符，為刑事訴訟法第156條第2項
    所明定。另按刑事訴訟法第161條第1項規定，檢察官就被告
    犯罪事實，應負舉證責任，並指出證明之方法。因此，檢察
    官對於起訴之犯罪事實，應負提出證據及說服之實質舉證責
    任。倘其所提出之證據，不足為被告有罪之積極證明，或其
    闡明之證明方法，無從說服法官以形成被告有罪之心證，基
    於無罪推定之原則，自應為被告無罪判決之諭知（最高法院
    92年臺上字第128號判例要旨參照）。次按刑法並不承認過
    失幫助之存在，是以從犯之成立，須有幫助之故意，亦即必
    須認識正犯之犯罪行為而予幫助者，始足當之（最高法院72
    年度臺上字第6553號判決意旨參照）。
三、本件公訴人認上訴人即被告甲○○涉有上揭幫助詐欺取財罪
    嫌，無非係以：(一)被告帳戶於98年2月24日遭真實姓名年籍
    不詳之詐騙集團成員用以詐騙他人匯款使用之事實，有證人
    林巧華於警詢時之證詞、永豐銀行自動櫃員機交易明細表、
    臺中縣警察局烏日分局犁份派出所受理刑事案件報案三聯單
    、受理詐騙帳戶通報警示簡便格式表、受理各類案件紀錄表
    、內政部警政署反詐騙諮詢專線紀錄表、金融機構聯防機制
    通報單可憑。(二)該帳戶內之款項於98年2月23日提領至僅剩
    64元後，即立刻呈現一有款項匯入旋即提領一空之詐騙集團
    詐騙取款模式，有永豐商業銀行宜蘭分行98年3月17日永豐
    銀宜蘭分行（098）字第00007號函檢附之交易明細可佐。(三)
    金融帳戶具高度專屬性，而犯罪行為人為切斷檢警追查詐騙
    所得金錢之流向，多以人頭帳戶之方式為主，此情形間迭經
    新聞媒體及政府機關廣為宣導，被告自無推諉不知之理；又
    以目前人頭帳戶泛濫之情形，詐騙集團在未確認帳戶所有人
    會否辦理掛失止付之情形下，斷不敢輕易將詐騙之金錢匯入
    拾得之帳戶內，否則金錢匯入後，該帳戶遭辦理掛失止付，
    詐騙集團成員不僅無法順利取得詐騙金額，其詐欺取財犯行
    亦可能遭查獲。(四)被告自承於98年2月23日至26日間呈現失
    業狀態，並無其他收入，該帳戶內之2千餘元款項為其生活
    所必須，被告當時亦無其他耽擱辦理掛失之事，其若果於98
    年2月23日即發現提款卡遺失，豈有不立刻前往掛失之理？
    被告當下所使用之提款卡僅有系爭帳戶之提款卡，更無任何
    記憶力減低之情事，顯無必要將提款卡密碼書寫其上，若非
    被告將該提款卡及提款密碼交付他人，其餘人等並無得以利
    用該帳戶詐騙他人匯款並行提領之舉。
四、訊據被告固坦承有開設上開帳戶之事實，惟堅決否認有何幫
    助詐欺罪犯行，辯稱：伊確實並未將系爭帳戶交予他人使用
    ，伊係於98年2月23日要使用提款卡時才發現提款卡遺失，
    存摺則並未遺失，伊於98年2月26日前往銀行要辦理補發提
    款卡時，為警查獲；另外，伊於申辦提款卡時，有設定提款
    密碼，並將密碼寫在護套上以免忘記等語。
五、經查：
 (一) 被告系爭帳戶於98年2月24日遭詐欺行為人利用作為向被害
    人林巧華遂行詐欺取財之入帳帳戶，及被害人確有匯款
    17,000元至該帳戶等情，固有被害人於警詢時之證詞、永豐
    銀行自動櫃員機交易明細表、臺中縣警察局烏日分局犁份派
    出所受理刑事案件報案三聯單、受理詐騙帳戶通報警示簡便
    格式表、受理各類案件紀錄表、內政部警政署反詐騙諮詢專
    線紀錄表、金融機構聯防機制通報單在卷可憑。惟被告是否
    僅因其所開立之帳戶內有被害人之前揭款項匯入，即必然須
    負檢察官所指詐欺取財罪之幫助犯罪責，仍應有事證以資究
    明。首應審究者，即被告是否確將上開帳戶交予他人使用，
    倘被告自始未曾主動將系爭帳戶資料交予他人，自不得論以
    幫助犯罪責。
 (二) 查被告於97年底前任職於旭盛營造有限公司，該公司於被告
    離職後之98年1月8日誤匯薪資31,660元至告前揭帳戶內，數
    日後該公司發現誤匯款項，經通知被告，被告旋即於98年1
    月14日將該31,660元交還旭盛營造有限公司等情，乃據證人
    即旭盛營造前會計陳雅琳到庭結證明確（見本院卷第47頁）
    ，並有旭盛營造公司98年8月21日（98）旭營字第248號函存
    卷可憑（見本院卷第41頁）；而觀諸被告上開帳戶，確有98
    年1月8日匯入31,660元，於98年1月12日提領30,000元之交
    易事實，此有被告上開帳戶之存摺存款往來明細查詢一覽表
    可稽（見警卷第16頁）。被告於其帳戶遭使用作為詐欺入帳
    帳戶前2週左右，方因旭盛營造有限公司誤匯款項而獲得
    31,660元之不當利益，其雖已離職，仍本於誠信原則將該款
    項返還公司；依其於本件案發前之前揭作為，其當無僅為賺
    取數千元之微薄利益，而將系爭帳戶出售予詐騙集團不法使
    用之動機。又按詐欺集團蒐購販賣之方式，大體而言，乃係
    要求出售帳戶之人將存摺及金融卡一併交付。而被告辯稱其
    系爭帳戶之存摺仍在其掌管中等節，乃據其於偵查中提出存
    摺為據，有訊問筆錄及存摺影本在卷可稽（見偵查卷第7頁
    、第9至13頁），此亦與一般出售帳戶之情況相異。再被告
    就使用其提款卡之人何以知悉提款卡密碼部分，陳述：伊將
    密碼寫在提款卡封套上等語，並解釋剛開始申辦系爭帳戶時
    ，其合作金庫帳戶也有密碼、郵局帳戶也有密碼，怕弄錯，
    所以將密碼寫下等情（見偵查卷第8頁），亦屬社會上所常
    見。綜前所述，被告辯稱提款卡係不慎遺失，其未將帳戶交
    付他人、無幫助他人詐欺取財之意等情，衡諸其於案發前對
    於系爭帳戶意外匯入款項之所為，其辯解難認無稽，公訴人
    徒以被告未立即掛失、無必要將密碼書寫於提款卡封套上等
    情，推認被告必然係主動交付帳戶予詐欺集團等情，其舉證
    稍嫌不足。
六、綜上所述，被告所辯尚非不足採信。公訴人所舉證據，無法
    證明被告確有幫助詐欺取財之故意或未必故意。本件既存有
    合理懷疑，致本院無法形成被告有罪之確切心證，揆諸上開
    法條及判例意旨，應認本件被告犯罪尚屬不能證明，應為被
    告無罪之諭知。原審就此疏未詳查，遽為有罪之事實認定及
    論罪科刑，容有未洽，被告上訴意旨否認犯罪，為有理由，
    自應由本院將原判決撤銷、改諭知被告無罪之判決。
七、按檢察官聲請以簡易判決處刑之案件，經法院認為有第451
    條之1第4項但書之情形者，應適用通常訴訟程式審判之，刑
    事訴訟法第452條定有明文。又按對於簡易判決之上訴，準
    用刑事訴訟法第3編第1章及第2章之規定，管轄第二審之地
    方法院合議庭受理簡易判決上訴案件，應依通常程序審理。
    其認案件有刑事訴訟法第452條之情形者，應撤銷原判決，
    逕依通常程序為第一審判決，法院辦理刑事訴訟簡易程式案
    件應行注意事項第14點亦定有明文。本案原審依承辦檢察官
    聲請簡易判決處刑，對被告所涉犯行予以論罪科刑，經本院
    撤銷原判決，改判無罪，詳如前述，足認檢察官就本件聲請
    簡易判決處刑為不適當，而有刑事訴訟法第451條之1第4項
    但書第3款之情形，故依前揭規定，應由本院合議庭逕依通
    常程序審理後，自為第一審判決，檢察官如不服本判決，仍
    得於法定上訴期間內，向管轄之第二審法院提起上訴，附此
    敘明。
據上論斷，應依刑事訴訟法第452條、第455條之1第1項、第3項
、第369條第1項、第364條、第301條第1項，判決如主文。
本案經檢察官黃正綱到庭執行職務。
中    華    民    國    98    年    9     月    15    日
            刑事第四庭審判長  法  官  林楨森
                              法  官  蔡仁昭
                              法  官  鄧晴馨
以上正本證明與原本無異。
如不服本判決，應於收受送達後10日內向本院提出上訴狀（應附
繕本）。其未敘述上訴理由，應於上訴期間屆滿後20日內補提理
由書狀於本院，上訴於臺灣高等法院。
                              書記官  林怡君
中    華    民    國    98    年    9     月    15    日


司法院資訊處製作；財團法人民間司法改革基金會備份。
